臺灣臺南地方法院刑事判決　　　　　　　 95年度訴字第676號
公　訴　人　臺灣臺南地方法院檢察署檢察官
被　　　告　甲○○
選任辯護人　許雅芬律師
上列被告因違反著作權法案件，經檢察官提起公訴（95年度偵字
第2643號），本院判決如下：
    主  文
甲○○共同以犯意圖營利而以重製之方法侵害他人之著作財產權
為常業，處有期徒刑壹年陸月。扣案如附表所示除編號第31 至
33號、第35至36號、第50至51號外之物均沒收。
    事 實
一、「歌利達電腦有限公司」（下稱歌利達公司）設址於臺南市
    安平區○○路538號，以代工組裝、自行生產並販售點唱機
    為主要業務，實際負責人則為乙○○（已另案由本院審結）
    ，其為隱瞞實際負責人之身分，故商請實際上並未出資、亦
    未實際參與公司決策及業務之蘇漢國出面擔任歌利達公司之
    登記負責人，乙○○與其妻甲○○、及設址於臺北市○○區
    ○○路2段245號2樓之「金鎊有聲出版有限公司」負責人蔡
    茂雄（另案由檢察官偵查）等人均明知如附件所示之歌曲，
    分別係金圓企業股份有限公司（下稱金圓公司）、常夏音樂
    經紀有限公司（下稱常夏公司）、香港商華納音樂出版有限
    公司（下稱華納公司）及美華影音科技股份有限公司（下稱
    美華公司）享有著作權之音樂著作，且均尚在著作財產權存
    續期間內，任何人非經各該著作權人之同意或授權，不得意
    圖營利而擅自以硬碟對硬碟拷貝之方式重製如附件所示之歌
    曲音樂著作於伴唱機內，且明知重製含有如附件所示歌曲之
    音樂著作之點唱機，係侵害他人著作權之物；竟因貪圖私利
    ，未經徵得著作權人金圓公司、常夏公司、華納公司、美華
    公司等著作權人之同意或授權，即基於意圖營利而擅自以重
    製之方法侵害他人之著作財產權並以之為常業之共同犯意聯
    絡，自民國92年6月間起，先由蔡茂雄取得未經授權之歌曲
    母碟後，再交由乙○○轉交與其等亦有犯意聯絡之「歌利達
    公司」員工楊吉龍（另案由檢察官偵查）、楊志傑、謝志偉
    等人（均由檢察官另為緩起訴處分），並擅自以硬碟對硬碟
    重製之方法，將上開未經合法授權之歌曲複製儲存於其為蔡
    茂雄代工之「金鎊公司」電腦伴唱機內以及「歌利達公司」
    自行生產之電腦伴唱機內，以此方式侵害金圓公司、常夏公
    司、美華公司、華納公司等之著作財產權，甲○○與乙○○
    等又基於營利之意圖而交付有侵害歌曲音樂著作財產權重製
    物之伴唱機、並以之為常業之犯意，將前開歌利達公司自行
    生產之伴唱機，以低於市場上有合法取得歌曲音樂著作權之
    電腦伴唱機較低之價格，即每臺僅以新臺幣（下同）22,000
    元之價格販售予不特定之電器行，並均以此為常業。嗣於92
    年8月28日，為警在雲林縣斗六市○○○路○段「三叔公風味
    小吃店」查獲內有違法重製美華公司前揭歌曲之電腦伴唱機
    1臺後，循線查知上情，並於93年1月15日，經警持搜索票至
    臺南市○○區○○路131號及156號搜索後扣得如附表所示之
    物，始查知上情。
二、案經金圓公司、常夏公司及華納公司訴由臺灣臺南地方法院
    檢察署檢察官偵查起訴。
    理  由
甲、關於證據能力之部分：
  (一)按證人依法應具結而未具結者，其證言不得作為證據，刑事
    訴訟法158條之3定有明文。本件告訴人共同代理人蔡博洋於
    偵查中檢察官訊問時所為之陳述，因未經具結，本院認為並
    無證據能力。證人陳仁擇於本件之供述，因未經具結，本院
    認為亦無證據能力。
  (二)上述經排除之證據以外之供述證據及非供述證據，既經未經
    被告甲○○及辯護人方面表示異議，且無事實顯示係公務員
    因違法蒐證所取得之證據，本院審酌該等供述證據作成時之
    情況，亦認為適於作為證據，依刑事訴訟法第156條第1項、
    第159條之1第2項、第159條之4第1款、第159條之5第1項第
    2項等規定，應認為均有證據能力。
乙、認定事實之理由：
一、訊據被告甲○○對於(1)其夫乙○○為歌利達公司之實際經營
    負責人，(2)如附件所示之歌曲音樂著作，分別係著作權人金
    圓公司、常夏公司、美華公司、華納公司享有著作權之音樂
    著作，且均尚在著作財產權存續期間內，(3)以及上開經扣案
    之被告歌利達公司所生產之點唱機內確有告訴人即著作權人
    金圓公司、常夏公司、美華公司、華納公司如附件所示之歌
    曲音樂著作，(4)且是蔡茂雄交付歌曲母帶光碟後，再由乙○
    ○指示員工楊志傑、謝志偉灌錄入被告歌利達公司所生產之
    點唱機內等客觀事實（見被告辯護人九十五年六月二十日準
    備程序狀），固均不否認。惟矢口否認有何侵害著作權之共
    犯行為。辯稱：「公司是乙○○在處理，我沒有過問公司之
    事情。」、並委由辯護人到庭辯稱：「被告甲○○是否是共
    犯，他並沒有直接參與歌利達公司經營，也沒有干涉歌利達
    公司的事情，證人乙○○的證述請參與，蘇漢國從來沒有提
    過甲○○為實際負責人，94年8月4日的偵查庭他才作陳述，
    他是摻雜他個人臆測之詞，公司的事情他都不清楚，他只是
    掛名，他如何知道甲○○與客戶接洽的事情，這部分證詞不
    可採信，這事情一年半之後，蘇漢國要來跟被告借錢，被告
    沒有借給他，他可能挾怨報復，被告娘家比較有錢，所以告
    訴人想獲得更多賠償才把被告牽連進來，蔡茂雄在偵查中提
    到歌利達的事情都是與乙○○接洽，沒有與被告及蘇漢國接
    洽過，是有見過面，只是吃飯而已，沒有提到歌曲授權的事
    情，並沒有犯意聯絡，員工楊志傑的錄音是違法取得，謝志
    偉與楊志傑是一起工作，他們二人的證人也不同，這些員工
    做對告不利的證詞有誇大不實，被告與乙○○是否有犯意聯
    絡，證據薄弱，不能因為她是實際負責人的太太，就認為她
    是共犯，被告住家在公司的樓上，公司發生這麼大的事情，
    被告只是事後瞭解，不能推論被告與蔡茂雄及乙○○是共犯
    ，被告並沒有違反著作權法。」云云。是以，本件被告對於
    其他事實均不爭執，其爭點乃在於被告甲○○是否有參與「
    哥利達公司」等之相關業務？即是否與乙○○等人有共犯侵
    害著作權之犯行？
二、經查，（一）證人即哥利達公司之組裝工作人員楊志傑、謝
    志偉於偵查中，經檢察官質之楊志傑「認識乙○○之妻子甲
    ○○？」答：「我們都叫他大姊或老闆娘。」、質之「甲○
    ○在哥利達公司工作？」答：「有，有時候他會幫姜董發派
    事務或打電話給我們要組裝多少機台出貨等事宜。」等語。
    （見94他字第1319號偵卷第19頁）又質之謝志偉「甲○○在
    哥利達公司工作？」答：「他有在公司出入，但負責何工作
    就不清楚。」等語（同前偵卷第21頁）。楊志傑於偵查中又
    證稱：「乙○○及甲○○都有指示我們拷貝未獲授權母碟的
    歌曲到金鎊的機台內。」等語（見同上偵查卷第71頁）。再
    參之證人即歌利達公司之登記負責人蘇漢國於偵查中，結證
    稱：「乙○○、甲○○是歌利達公司實際負責人。」（同上
    揭偵查卷第11頁）、「甲○○交際手腕較厲害，所以對外與
    客戶接觸都是邱負責，乙○○較木訥。」等語（同上揭偵查
    卷第34頁）。核其等三人所證，均足認被告甲○○確實有參
    與歌利達公司經營之業務。其辯稱：「公司是乙○○在處理
    ，我沒有過問公司之事情。」云云。顯不足採信。參之被告
    甲○○之夫乙○○及其負責經營歌利達公司，確因上揭違反
    著作權之犯行，前經本院以九十五年度訴字第二七二號違反
    著作權法案件審理結果，認罪證明確論以違反著作權法第九
    十四條第一項之共同意圖銷售以重製之方法侵害他人之著作
    權常業罪，分處罰金新台幣五十萬元與有期徒刑一年十月。
    此有本院九十五年度訴字第二七二號刑事判決書一份附卷足
    憑。被告甲○○係其配偶，且係歌利達公司之股東，對此一
    犯罪實自應有所知；又經上揭證人楊志傑等人證明其有參與
    歌利達公司之經營業務。被告甲○○共犯侵害著作權之犯行
    ，應認罪證已臻明確。（二）另被告甲○○雖舉乙○○到庭
    為證，以證明「被告甲○○是否有參與公司之經營？公司對
    內及對外事務之處理情形如何？」等等事實，惟查證人乙○
    ○係被告甲○○之配偶，其所為之證詞已難免偏頗迴護，況
    且被告甲○○確有參與歌利達公司業務之犯行等，業據上揭
    證人蘇漢國、楊志傑、謝志偉等人於偵查中結證甚詳，其等
    與被告甲○○又無家屬或親屬等身份關係，其等證言自較乙
    ○○之證言可信。是以，證人姜宗雖於本院審理中到證稱：
    我是公司之實際負責人、我太太不是實際負責人、我太太沒
    有幫我協助管理司云云（見本院審理卷96年4月3日審理筆錄
    第五頁）。以附和被告甲○○之辯解，顯係勾串迴護之詞而
    無可採信。（三）此外，本件又有如附表所示（編號第31
    至33號、第35至36號、第50至51號等物除外）之證物扣押（
    扣於九十五年度訴字第二七二號案）可資佐證，以及告訴人
    金圓公司、常夏公司、美華公司、華納公司所提出之相關音
    樂著作專屬授權證明書著作權相關證明附另案（九十五年度
    訴字第二七二號）卷內可資佐證，此部分之客觀事實，應堪
    信為真實。
三、查被告甲○○與乙○○等人行為後，94年2月2日修正公布之
    刑法，業於95年7月1日施行。而按行為後法律有變更者，適
    用行為時之法律，但行為後之法律有利於行為人者，適用最
    有利於行為人之法律，現行刑法第2條第1項定有明文。爰就
    本件所涉及之新舊法比較之部分分別說明如下：
（一）被告甲○○等人於九十二年六間至九十三年一月十五日之
      行為後，著作權法原於92年7月9日公布施行、於93年9月1
      日修正公布，自同年月3日起施行、最後一次於95年5月30
      日修正公布，自95年7月1日起施行，已刪除第94條關於常
      業犯之規定。而本件被告違反著作權法之犯行，經檢察官
      以常業一罪起訴，本院審理結果，亦認為構成常業犯，而
      本件被告所犯本罪之時間，在刑法最後一次修正施行（95
      年7月1日施行）前，而當時著作權法第94條第1項之常業
      罪，其法定本刑為一年以上七年以下有期徒刑，得併科新
      台幣三十萬元以上三百萬元以下罰金，與92年7月9日公布
      施行（行為時）、93年9月1日公布施行（中間時）之著作
      權法之刑度均相同，但於最後一欠修正後，因常業犯已經
      刪除，應將所犯行為時之著作權法第91條第1項之罪，按
      行為次數分論併罰，合併計算其法定最高本刑將較原常業
      犯之法定刑為重，依修正後刑法第2條第1項之規定比較結
      果，應適用最輕之92年7月9日修正前著作權法第94條第1
      項之規定論以常業犯，較有利於被告。
（二）刑法第28條關於共犯之規定，由原條文：「二人以上共同
      實施犯罪之行為者，皆為正犯」，修正為：「二人以上共
      同實行犯罪之行為者，皆為正犯」，揆諸本條之修正理由
      係為釐清陰謀共同正犯、預備共同正犯是否合乎本條規定
      之正犯要件，而本件被告與蔡茂雄等人間，就前開犯行有
      犯意聯絡及行為分擔，既屬實行犯罪行為之正犯，則適用
      舊法第28條規定論擬，對被告並無不利。
四、再按修正前刑法上所謂常業犯，係指反覆以同種類行為為目
    的之社會活動之職業性犯罪而言，至於犯罪所得之多寡，是
    否恃此犯罪為唯一之謀生職業，則非所問，縱令兼有其他職
    業，仍無礙於常業犯之成立。本件被告甲○○與共犯乙○○
    於未取得如附件所示之歌曲著作權人之同意或授權前，即以
    灌錄之方式重製音樂著作到歌利達公司所生產製作之伴唱機
    內，並進行銷售，保守以已出貨予金鎊公司之100台、每台2
    萬餘元計算，被告乙○○至少已經獲利200餘萬元，該收益
    並用以維持被告乙○○之生計，是故，就被告與乙○○重製
    之時間長短、規模、銷售數量、犯罪所得利益等情，綜合以
    觀，被告明知為侵害著作財產權之物而多次重製、販賣之犯
    罪行為，具相當時間之反覆性、繼續性及可確定性，並非偶
    發、短暫性之行為，其行為手法足以為生活之職業，所得足
    恃之維生，至為明確。再查，修正前著作權法第94條所謂以
    犯第91條、第92條、第93條之罪為常業者，係指專以觸犯該
    等法條之罪，為其日常生活之職業者而言；故該法第94條為
    第91條、第92條、第93條犯罪之加重態樣，性質上屬多數行
    為之集合犯，法律上擬制為一罪，即學理上所稱之實質上一
    罪。其反覆從事之多數行為相互間並不發生連續犯、牽連犯
    或想像競合犯裁判上一罪之問題。因此，縱其行為有侵害多
    數人著作財產權之情形，亦無成立想像競合犯之餘地（最高
    法院93年度台上字第2894號、第3558號判決意旨參照），亦
    併此敘明。
五、核被告甲○○所為，乃係犯行為時即92年7月9日修正公布，
    之著作權法第94條第1項、第91條第1項之意圖營利而以重製
    之方法侵害他人之著作財產權為常業罪。公訴意旨以「被告
    所犯係著作權法第94條第1項、第91條第1項、第91條之1第1
    項。（亦應係92年7月9日修正公布）」等罪。且係牽連犯從
    一重處斷，惟參酌上揭最高法院判決意旨，常業犯之多數行
    為並無牽連犯之問題，應認僅構成同法第94條第1項之意圖
    營利而以重製之方法侵害他人之著作財產權為常業罪，故檢
    察官於起訴書所犯法條欄所載之第91條之1第1項應係誤載，
    且最後適用法條之結果均為同法第94條第1項之常業罪，對
    被告而言，亦無任何之不利益或影響，爰無須變更起訴法條
    ，併此敘明。又被告意圖營而以重製之方法侵害他人之著作
    財產權為常業同時亦係犯第91條之1之罪為常業，並兼而有
    之，則因前者之行為情節較重，後者之低度行為應為前者之
    高度行為所吸收，被告所犯同法第91條之1之罪為常業部分
    ，不另論罪。被告甲○○與乙○○、蔡茂雄與員工楊吉龍、
    楊志傑、謝志偉等人間，就上開犯行，有犯意聯絡、行為分
    擔，均應論以共同正犯。爰審酌被告貪圖不法利益，未能尊
    重智慧財產權之犯罪之動機、目的、手段、所生損害、所得
    利益、其品行智識程度、生活狀況、與犯罪後態度等一切情
    狀，處如主文所示之刑，以資懲儆。
六、按犯著作權法第91條至第96條之1之罪，供犯罪所用或因犯
    罪所得之物，得沒收之。但犯第91條第3項及第91條之3第3
    項之罪者，其得沒收之物，不以屬於犯人者為限。著作權法
    第98條定有明文（雖於95年7月1日亦配合同法第94條常業犯
    之廢除而有文義上之修正）。然按沒收為從刑之一種，且與
    主刑有其從屬關係，如行為後。法律有所變更，但主刑之法
    定最高度及最低度刑，與修正前之舊法完全相同，或僅沒收
    之從刑規定有所更易，主刑未修正時，則沒收部分，固不生
    比較新舊法問題，則主刑依從舊原則後，從刑亦應適用修正
    前之法律（最高法院90年度臺上字第1731號及87年度臺上字
    第339號判決要旨可資參照）。故本件扣案如附表（除編號
    第31至33號、第35至36號、第50至51號外）所示之物，因分
    別為共犯即另案之被告歌利達公司以及被告乙○○所有之物
    ，及供其等犯修正前著作權法第94條第1項之罪所用或因犯
    罪所得之物，爰依修正前著作權法第98條前段宣告沒收之。
    至於其他扣案之如附表編號第31至33號、第35至36號、第50
    至51號所示之歌利達公司營利事業登記證影本1張、歌利達
    公司執照影本1張、進口廠商登記卡1張、公司員工名單資料
    1冊、聯絡記事本1本、名片、信件等物，因尚無具體明確之
    證據足以證明是共犯乙○○或歌利達公司用以供犯著作權法
    第91條至第96條之1之罪所用或因犯罪所得之物，亦非違禁
    物，爰均不予以宣告沒收，併此敘明。
丙、據上論斷，應依刑事訴訟法第299條第1項前段，92年7月9日
    修正公布之著作權法第91條第1項、第94條第1項、第98條前
    段，刑法第2條第1項前段、第11條、修正施行前刑法第28條
    ，判決如主文。
本案經檢察官丙○○到庭執行職務。
中　　華　　民　　國　　96　　年　　4　　月　　17　　日
      　　　　　　刑事第九庭  審判長法　官　楊清安
                                    法  官  卓穎毓
                                    法  官  朱中和
以上正本證明與原本無異。
如不服本判決，應於送達後10日內，向本院提出上訴狀。（應附
繕本）
    　  　　　　　　　　　    　　　書記官　陳著振
中　　華　　民　　國　　96　　年　　4 　　月　　20　　日
附錄所犯法條：
修正前著作權法第94條第1項：
以犯第91條第1項、第2項、第91條之1、第92條或第93條之罪為
常業者，處1年以上7年以下有期徒刑，得併科新臺幣30萬元以上
3百萬元以下罰金。
修正前著作權法第91條第1項：
意圖營利而以重製之方法侵害他人之著作財產權者，處5年以下
有期徒刑、拘役，或併科新臺幣20萬元以上200萬元以下罰金。
附表：
┌─┬─────────┬─────┬────────┐
│  │      項目        │數量      │附註            │
├─┼─────────┼─────┼────────┤
│1 │金鎊電腦伴唱機DM  │1疊       │                │
├─┼─────────┼─────┼────────┤
│2 │點歌本            │1疊       │                │
├─┼─────────┼─────┼────────┤
│3 │歌本              │111本     │                │
├─┼─────────┼─────┼────────┤
│4 │伴唱機            │48台      │                │
├─┼─────────┼─────┼────────┤
│5 │拷貝工具          │4箱       │                │
├─┼─────────┼─────┼────────┤
│6 │母碟              │45顆      │                │
├─┼─────────┼─────┼────────┤
│7 │帳冊              │2本       │                │
├─┼─────────┼─────┼────────┤
│8 │維修紀錄單        │14本      │                │
├─┼─────────┼─────┼────────┤
│9 │工作日報表        │2本       │                │
├─┼─────────┼─────┼────────┤
│10│退貨單            │2本       │                │
├─┼─────────┼─────┼────────┤
│11│送修單            │2本       │                │
├─┼─────────┼─────┼────────┤
│12│維修送回單        │ 1本      │                │
├─┼─────────┼─────┼────────┤
│13│出貨單            │4本       │                │
├─┼─────────┼─────┼────────┤
│14│背景光碟片        │280片     │                │
├─┼─────────┼─────┼────────┤
│15│母碟              │20顆      │                │
├─┼─────────┼─────┼────────┤
│16│解鎖磁片          │495片     │                │
├─┼─────────┼─────┼────────┤
│17│硬碟              │53顆      │                │
├─┼─────────┼─────┼────────┤
│18│光碟片            │66片      │                │
├─┼─────────┼─────┼────────┤
│19│解鎖磁片          │205片     │                │
├─┼─────────┼─────┼────────┤
│20│伴唱機            │2部       │                │
├─┼─────────┼─────┼────────┤
│21│電腦主機          │1臺       │                │
├─┼─────────┼─────┼────────┤
│22│筆記本            │2本       │                │
├─┼─────────┼─────┼────────┤
│23│維修單            │2份       │                │
├─┼─────────┼─────┼────────┤
│24│歌曲目錄          │1冊       │                │
├─┼─────────┼─────┼────────┤
│25│說明書            │1冊       │                │
├─┼─────────┼─────┼────────┤
│26│技術測試手冊      │2本       │                │
├─┼─────────┼─────┼────────┤
│27│歌曲檔案磁片      │24片      │                │
├─┼─────────┼─────┼────────┤
│28│歌利達公司廣告單  │1疊       │                │
├─┼─────────┼─────┼────────┤
│29│客戶訂購單及服務資│3冊       │                │
│  │料                │          │                │
├─┼─────────┼─────┼────────┤
│30│聯絡簿            │1本       │                │
├─┼─────────┼─────┼────────┤
│31│歌利達公司營利事業│1張       │                │
│  │證影本            │          │                │
├─┼─────────┼─────┼────────┤
│32│歌利達公司執照影本│1張       │                │
├─┼─────────┼─────┼────────┤
│33│進口廠商登記卡影本│1張       │                │
├─┼─────────┼─────┼────────┤
│34│公司出貨單        │1疊       │                │
├─┼─────────┼─────┼────────┤
│35│公司員工名單資料  │1冊       │                │
├─┼─────────┼─────┼────────┤
│36│聯絡記事本        │1本       │                │
├─┼─────────┼─────┼────────┤
│37│公司轉帳傳票      │1包       │                │
├─┼─────────┼─────┼────────┤
│38│發票              │1本       │                │
├─┼─────────┼─────┼────────┤
│39│金鎊磁片          │9片       │                │
├─┼─────────┼─────┼────────┤
│40│經銷協議書影本    │1本       │                │
├─┼─────────┼─────┼────────┤
│41│歌本、            │14箱      │                │
├─┼─────────┼─────┼────────┤
│42│點唱機            │9台       │                │
├─┼─────────┼─────┼────────┤
│43│標籤紙            │1箱       │                │
├─┼─────────┼─────┼────────┤
│44│新歌磁片          │1盒       │                │
├─┼─────────┼─────┼────────┤
│45│送修帶            │1箱       │                │
├─┼─────────┼─────┼────────┤
│46│歌本              │6箱       │                │
├─┼─────────┼─────┼────────┤
│47│點唱機            │54台      │                │
├─┼─────────┼─────┼────────┤
│48│磁片              │1箱       │                │
├─┼─────────┼─────┼────────┤
│49│單據              │2箱       │                │
├─┼─────────┼─────┼────────┤
│50│名片              │          │                │
├─┼─────────┼─────┼────────┤
│51│信件              │          │                │
└─┴─────────┴─────┴────────┘
